【裁判字號】    95,上易,748
【裁判日期】    950630
【裁判案由】    妨害自由等
【裁判全文】
臺灣高等法院刑事判決                 95年度上易字第748號
  上  訴  人  臺灣臺北地方法院檢察署檢察官
  被      告  丙○
  選任辯護人  謝曜焜律師
上列上訴人因被告妨害自由等案件，不服臺灣臺北地方法院92年
度易字第2310號，中華民國95年2月27日第一審判決（起訴案號
：臺灣臺北地方法院檢察署86年度偵字第5745號、86年度偵續字
507號、87年度偵字第5225號），提起上訴，本院判決如下：
    主  文
上訴駁回。
    事  實
一、丙○明知坐落臺北市○○區○○段四小段798－1地號應有部
    分十八分之三之土地（即重測前臺北市○○區○○段683－2
    號土地之部分，下稱系爭土地）係其父陳銀河所購而信託登
    記在其名下，而依據前開信託關係之約定，丙○之弟己○○
    及母乙○○○得在位於臺北市○○路○段91巷10號房屋旁之
    空地（即在系爭土地上，下稱系爭菜園）種植作物以使用收
    益，乙○○○、己○○並沿系爭菜園在系爭土地上興建圍牆
    （下稱系爭圍牆）以防止他人或其他動物之進入，惟丙○竟
    基於妨害己○○及乙○○○對系爭土地使用收益權利及毀損
    之概括犯意，於民國（下同） 87年2月27日上午11時30分許
    ，委請不知情之莊乾信砍斷損壞己○○種植於系爭土地上之
    檳榔樹二株，暨自行以腳踩損壞乙○○○、己○○與配偶陳
    沈好所共同種植之蔬菜，以強暴方法妨害己○○及乙○○○
    行使使用收益系爭土地之權利，嗣於 87年3月6日上午9時許
    及同年月14日某時，復連續以腳踢及持鐵鎚敲擊方式損壞系
    爭圍牆之強暴方法妨害己○○及乙○○○行使使用收益系爭
    土地之權利。
二、案經己○○訴由臺灣臺北地方法院檢察署檢察官偵查起訴。
    理  由
一、按證人、鑑定人依法應具結而未具結者，其證言或鑑定意見
    ，不得作為證據，刑事訴訟法第158條之3固定有明文。惟證
    人若現為被告之五親等內之血親，得拒絕證言；證人應命具
    結，但有刑事訴訟法第180條第1項情形而不拒絕證言者，不
    得令其具結， 92年9月1日修正施行前之刑事訴訟法第180條
    第1項第1款、第186條第4款分別定有明文。茲查本件被告丙○為乙○○○之子、己○○及陳鳳之兄，丁○○、甲○○均
    為己○○之女，乙○○○、己○○、丁○○、甲○○、陳鳳
    均為被告五親等內之血親，亦為被告所不否認，則乙○○○
    、己○○、丁○○、甲○○、陳鳳於92年9月1日前於偵查中
    所為之證言，依據當時之刑事訴訟法規定本不得令其具結，
    是檢察官依法於92年9月1日偵查中未命具結而訊問證人乙○○○、己○○、丁○○、甲○○、陳鳳之證言，並無現行刑
    事訴訟法第158條之3所稱依法應具結而未具結之情狀，是證
    人乙○○○、己○○、丁○○、甲○○、陳鳳於偵查中所言
    自均具有證據能力﹔至證人戊○○於原審法院 94年7月25日
    審理時到庭具結而為證述，其所為陳述自具有證據能力，合
    先敘明。
二、查系爭土地，於 67年9月30日實施地籍圖重測前之地號為臺
    北市○○區○○段683－2地號土地，系爭土地應有部分十八
    分之三於86年及87年間登記在被告名下之事實，有臺北市土
    地登記簿、土地登記謄本（見86年度偵字第5745號卷第7頁
    至第19頁）在卷可參，而依卷附被告所不否認由其出具之同
    意書及覺書，其同意書上載明：「立同意書人丙○因家父陳
    銀河於民國51年間，承購臺北市○○區○○段 683、683－2
    （即系爭土地重測前之地號）、683－3等地號土地三筆，‧
    ‧‧當時向地政機關申請登記時，全部登記為立同意書人（
    即被告）名義，上開三筆土地確係家父陳銀河所有，茲因恐
    將來發生誤會或糾紛，今恭請家父暨家叔陳鎮國見證並經將
    來取得持分之人同意之下訂立本同意書，‧‧‧。」；暨覺
    書上亦載明：「茲因家父陳銀河於民國 35年6月25日購得臺
    北市○○區○○段683－2（即系爭土地）‧‧‧，於民國36
    年4月5日完成信託登記在立覺書人（即被告）之名下，‧‧
    ‧上開土地（含系爭土地）確係家父陳銀河出資購買，信託
    登記在本人（即被告）名下而已。‧‧‧。」，是系爭土地
    係被告之父陳銀河所購而信託登記在被告名下，被告並同意
    系爭土地爾後出售或與他人合建房屋時，其僅擁有六分之一
    之權利，而被告之弟己○○及母乙○○○亦各持有六分之一
    之權利，有該同意書及覺書影本各乙份在卷可憑（見86年度
    偵字第5745號卷第24頁）。而依證人陳華平於原審法院94年
    7月25日審理時到庭具結證述稱：伊係 38年出生，住在系爭
    土地附近，直到56年才搬走，因陳家的廟是在案發地點，所
    以伊常常去該處拜拜，86年間仍然常去系爭土地附近走動。
    在該廟旁邊有菜園，菜園旁有個圍牆，已經蓋很久了，伊並
    不知道是何人所蓋，而該菜園是己○○與配偶陳沈好及乙○○○在種菜，種的菜由乙○○○拿到市場賣等語；證人戊○○於原審法院同日審理時到庭具結證述稱：菜園是伊祖母乙○○○及父母己○○、陳沈好在種菜，全家均係靠賣菜收入
    為生等語（見原審法院 94年7月25日審判筆錄）；證人丁○○於 87年3月17日偵查時證稱：樹是伊父親己○○種植的等
    語；證人己○○於同日偵查時亦證稱：檳榔樹是伊種植的等
    語（見87年度偵字第5225號卷第13頁）；被告於偵查時亦不
    否認檳榔樹是告訴人己○○所種（見同上偵查卷第14頁），
    以被告僅係信託登記為系爭土地所有名義，告訴人己○○及
    乙○○○並實際亦擁有系爭土地六分之一之權利，而告訴人
    己○○及乙○○○並長久以來即在系爭土地上種植蔬菜，而
    在此之前被告亦未加異議，是系爭土地陳銀河於信託登記予
    被告時，應即與被告約定系爭土地在臺北市○○路○段91巷
    10號房屋旁之空地即系爭菜園，由告訴人己○○及乙○○○
    種植作物使用收益，而告訴人己○○及乙○○○並因而在系
    爭菜園上種植檳榔樹及蔬菜，並為防止他人或其他動物進入
    系爭菜園內，而沿系爭菜園旁興建圍牆。茲依刑事訴訟法第
    232條規定，犯罪之被害人，得為告訴，所謂犯罪之被害人
    ，以因犯罪而直接被害之人為限，而所謂直接被害人，係指
    其法益因他人之犯罪而直接被侵害者而言，故凡財產法益被
    侵害時，其財產之所有權人固為直接被害人，即對於該財產
    有事實上管領之人，因他人之犯罪行為而其管領權受有侵害
    者，亦不失為直接被害人，且被害之是否直接，須以犯罪行
    為與受侵害之法益有無直接關係為斷，如就同一客體有二以
    上之法益同時併存時，苟其法益為直接犯罪行為所侵害，則
    兩法益所屬之權利主體均為直接被害人，並不因另有其他之
    直接被害人而發生影響（參照最高法院42臺非字第18號判例
    ），查告訴人己○○依據被告與陳銀河之信託契約關係，而
    在臺北市○○路○段91巷10號房屋旁之空地（即系爭菜園）
    具有使用收益之事實上管領權限，告訴人己○○及陳沈好、
    乙○○○在系爭菜園種植本件遭砍斷、損壞之檳榔樹、蔬菜
    ，其沿系爭菜園興建之系爭圍牆亦遭人毀壞，則告訴人己○○確有因他人之犯罪行為而其管領權受有侵害，而查本件被
    告涉嫌於87年2月27日、3月6日及3月10日毀損上開檳榔樹、
    蔬菜及圍牆部分，既經告訴人己○○於87年6月10日提出之
    再議聲請狀內敘明（見87年度偵續一字第416號卷第7頁），
    應認告訴人己○○顯已就被告涉嫌於87年2月27日、87年3月
    6日及3月10日毀損檳榔樹、蔬菜及圍牆之行為請求訴追之意
    ，是被告辯稱伊係土地所有權人，己○○就上開部分並無告
    訴權且未經合法告訴云云，尚屬無據，要非可採。另按告訴
    乃論之罪，告訴人於第一審辯論終結前得撤回其告訴，刑事
    訴訟法第238條第1項定有明文，而附條件之撤回告訴，如其
    所附之條件，與撤回告訴不可分離時，不問所附者，為停止
    條件，抑或解除條件，如其撤回告訴之意思並不確定，自不
    認為有撤回告訴之效力。經查：告訴人己○○於原審法院93
    年3月29日準備程序時所為同意撤回告訴之陳述係附有被告
    認罪且其所犯妨害自由部分判處三千元罰金之條件（見原審
    法院93年3月29日準備程序筆錄），惟被告於原審法院審理
    終結時止均否認犯罪，則依上揭說明，自難認本件業經告訴
    人己○○合法撤回告訴，被告之選任辯護人以告訴人己○○
    業於原審法院審理時撤回本件之告訴云云，核非事實，併此
    敘明。
三、訊據被告丙○供承系爭菜園上種植之檳榔樹兩株及蔬菜遭人
    砍斷及踩壞，暨系爭菜園旁之圍牆有毀壞等事實，並有現場
    照片在卷可參（見原審法院卷第123頁至125頁），惟被告矢
    口否認有毀損及妨害自由之犯行，辯稱：系爭菜園是伊所有
    ，其上之檳榔樹與蔬菜係伊種植的，圍牆也是伊圍的，檳榔
    樹及蔬菜是有被砍斷及踩壞，但不是伊做的，而圍牆也不是
    伊毀壞的云云，惟查：
(一)系爭土地係被告之父陳銀河所購而信託登記在被告名下，而
    於系爭土地信託登記於被告時，並即約定告訴人己○○及乙○○○得於系爭土地在臺北市○○路○段91巷10號房屋旁之
    空地即系爭菜園種植作物使用收益，而告訴人己○○及其配
    偶陳沈好，暨其母乙○○○因而在系爭菜園上種植檳榔樹及
    蔬菜，並為防止他人或其他動物進入系爭菜園內，沿系爭菜
    園旁興建圍牆，而被告於偵查時亦不否認檳榔樹係告訴人己○○所種植等情，已如前述，是被告所辯系爭菜園之檳榔樹
    及蔬菜是伊種的，而圍牆是伊圍的云云，殊非事實，不足採
    信。
(二)系爭菜園上種植之檳榔樹、蔬菜及系爭圍牆，於 87年2月27
    日、同年3月6日及同年月14日遭被告委請不知情之莊乾信砍
    斷檳榔樹及自行踩壞蔬菜、損壞系爭圍牆等情，此據告訴人
    己○○於87年3月17日偵查時指述稱：被告於87年2月27日將
    伊所種植之檳榔樹鋸斷云云，而證人丁○○於 87年3月10日
    及同年月17日偵查時證稱：被告丙○在 87年2月27日上午11
    時30分許叫莊乾信到菜園去砍檳榔樹二株，於87年3月6日上
    午9時許到同一地點踢倒圍牆等語（見87年度偵字第 5225號
    卷第2頁、第12頁及第13頁）；另證人陳鳳於原審法院94年5
    月31日審理時結證稱： 87年3月間，伊居住在案發地點那邊
    ，伊有看到被告叫人去砍檳榔樹，也有看到被告敲了圍牆二
    、三次等語；暨證人陳沈好於原審法院同日審理時結證稱：
    被告曾將伊種的菜毀損，也有砍掉檳榔樹等語（見原審法院
    94年 5月31日審判筆錄）明確在卷；而依卷附臺北市政府大
    安分局安和路派出所 87年2月27日工作紀錄亦載明：「己○○發現他種在安和路二段91巷10號旁檳榔樹被莊乾信砍斷兩
    棵，經詢莊乾信，莊乾信說他是受丙○指使。‧‧‧大約是
    27日早上10時許莊乾信叫他去砍」等語，原審法院並於94年
    5 月31日審理時，傳喚製作上開筆錄之員警邱進鴻到庭結證
    稱： 87年2月27日臺北市政府警察局大安分局安和路派出所
    工作紀錄關於處理被告與己○○糾紛之記載，為伊依據實情
    記載等語，復有相關照片在卷可參（見同上偵查卷第 3頁、
    第22頁及第23頁），並參酌被告於偵審時始終辯稱自己係土
    地所有權人，有權處分系爭土地，己○○他們沒有權利在土
    地上面使用云云（見同上偵查卷第14頁及本院 95年5月18日
    準備程序筆錄），衡情被告為排除告訴人己○○、乙○○○
    等人使用收益土地之權限，以達自己使用收益之目的，即利
    用強暴之方式排除告訴人己○○、乙○○○所有種植在系爭
    菜園之檳榔樹、蔬菜及沿系爭菜園旁興建之圍牆，是本件被
    告丙○確有於 87年2月27日委請不知情之莊乾信砍斷告訴人
    己○○所有種植在系爭菜園之檳榔樹二株暨自行以腳踩損壞
    乙○○○、己○○與配偶陳沈好所共同種植之蔬菜，嗣於87
    年3月6日、同年月14日以腳踢及持鐵鎚敲擊方式損壞系爭圍
    牆，應堪認定，被告所辯並無毀損檳榔樹、蔬菜及圍牆，要
    屬卸責之詞，殊非事實，不足採信，事證明確，被告犯行，
    應堪認定。
(三)系爭圍牆興建之目的係為圍住系爭菜園以防止他人或其他動
    物進入，且本案遭毀損之檳榔樹、蔬菜及系爭圍牆均位於臺
    北市○○路○段91巷10號房屋旁之系爭土地上，已如前述，
    是被告毀損檳榔樹、蔬菜及系爭圍牆之行為，尚難認有妨害
    己○○等人居住使用臺北市○○路○段91巷10號房屋之權，
    起訴書敘及己○○等人居住使用前開房屋之權利遭受妨害部
    分，容或有所誤會，併此敘明。
四、核被告所為，係犯刑法第304條第1項之以強暴妨害他人行使
    權利罪及刑法第 354條之毀損罪，被告先後多次以強暴妨害
    他人行使權利犯行及毀損犯行，各時間緊接，手段相似，觸
    犯構成要件相同之罪名，顯均係基於同一概括犯意反覆為之
    ，均為連續犯，應依刑法第56條之規定，論以一連續強暴妨
    害他人行使權利罪及一連續毀損罪，並均加重其刑﹔被告所
    犯上開二罪間，有方法、結果之牽連關係，應依刑法第55
    條牽連犯之規定，從一重論以連續強暴妨害他人行使權利罪
    。原審以被告上述犯行，事證明確，援引刑法第2條第1項前
    段、第56條、第304條、第354條、第55條、第41條第1項前
    段、罰金罰鍰提高標準條例第1條前段、第2條之規定，並審
    酌被告之素行良好並無前科，犯罪之動機、目的、手段、被
    告人所受損害之程度及犯罪後仍否認犯行之態度等一切情狀
    ，量處拘役50日，並以被告行為後，刑法第41條業於90年1
    月10 日經總統修正公布，並於90年1月12日生效，將得易科
    罰金之最高本刑由三年以下提高為五年以下，經比較新舊法
    之結果，以修正後即裁判時之規定有利於被告，依刑法第2
    條第1項前段規定，適用裁判時法即修正後刑法第41條第1項
    規定諭知易科罰金之折算標準。經核認事用法，並無違誤，
    而查被告前無何不良前科，年歲已大，與告訴人己○○係屬
    兄弟關係，因土地使用之糾葛而犯本件之罪，惟其因而所致
    生之危害尚非屬重大，原審因而審酌被告犯罪之情節及犯罪
    後之態度，量處拘役50日，並諭知易科罰金之折算標準，量
    刑尚難認屬過輕，檢察官上訴意旨指摘原審量刑過輕，尚難
    認有理由，應予駁回。
五、公訴意旨另以：被告丙○明知臺北市○○路○段91巷10號房
    屋係其弟己○○所建，並由己○○及女甲○○、丁○○居住
    使用，竟因房屋座落之土地係登記為其所有，且其戶籍亦設
    於上開房屋內，而主張房屋、土地均係其所有，為迫使己○○父女搬遷，先於86年（起訴書誤載為66年） 2月24日上午
    11時許，命其子陳新發前往要求己○○等人搬遷，不獲應允
    ，陳新發即持木棍毆傷甲○○及丁○○，復於同年 4月初，
    再使其子陳新發毀壞上開房屋之水管，以斷水方式欲迫使己○○等人搬遷，因認被告於 86年2月24日命其子陳新發毆打
    甲○○、丁○○部分涉犯刑法第277條第1項之傷害罪嫌及刑
    法第304條第1項之以強暴妨害他人行使權利罪嫌；被告於86
    年4月初命其子陳新發毀壞上開房屋水管部分涉犯刑法第354
    條毀損罪及刑法第304條第1項之以強暴妨害他人行使權利罪
    嫌。惟按犯罪事實應依證據認定之，無證據不得認定犯罪事
    實，刑事訴訟法第154條第2項定有明文。而所謂認定犯罪事
    實之證據，係指足以認定被告確有犯罪行為之積極證據而言
    ，該項證據自須適合於被告犯罪事實之認定，始得採為斷罪
    資料，如未能發現相當證據，或證據不足以證明，自不能以
    推測或擬制之方法，以為裁判之基礎（參照最高法院29年上
    字第3105 號、40年臺上字第86號及30年上字第816號判例）
    。又告訴人之指訴係以使被告受刑事訴追為目的，是其陳述
    是否與事實相符，仍應調查其他證據以資審認（參照最高法
    院52年台上字第1300號判例）。訊據被告丙○矢口否認有此
    部分犯行，而查告訴人丁○○、甲○○於偵查時均指述86年
    2月24日係遭陳新發毆傷云云，而並未指述陳新發係受被告
    丙○指示而為，有各該偵查筆錄在卷可參，另告訴人己○○
    、丁○○及甲○○所居住之上開房屋之水管於 86年4月初遭
    人破壞之事實，此為被告所不否認，並有現場照片可參，惟
    依證人陳沈好於原審法院審理時結證稱：當時破壞水管時，
    陳新發與丙○都在現場，但是水管是陳新發打壞的等語（見
    原審法院94年5月31日審判筆錄第8頁）；告訴人己○○於同
    日原審法院審理時亦供稱：水管是陳新發敲壞的，「應該」
    是丙○叫陳新發敲的等語（見同上審判筆錄），並未確切指
    述被告丙○有參與此部分毀損水管犯行，是縱被告丙○有於
    陳新發毀損水管時在場，然並無何證據足資證明被告與陳新
    發就毀損水管犯行有何犯意聯絡及行為分擔，另亦查無何積
    極證據足資證明被告丙○有何指示陳新發傷害丁○○、甲○○之犯行，是尚難僅憑告訴人己○○、丁○○及甲○○片面
    之指訴，即認被告丙○有與陳新發共犯此部分犯行。被告丙○所辯並無此部分毀損水管及傷害犯行，應堪採信，是被告
    丙○此部分犯行尚屬不能證明，檢察官依告訴人己○○、丁○○及甲○○等人之請求提起上訴，其上訴意旨仍認被告丙○涉有此部分傷害及毀損犯行，而指摘原審認被告不成立此
    部分犯行係屬不當，尚難認有理由，併應予駁回，而原審以
    公訴人認此部分與被告上揭論罪科刑部分具有牽連犯或連續
    犯之裁判上一罪關係，於判決理由併予敘明不另為無罪之諭
    知，經核亦無不合。
據上論斷，應依刑事訴訟法第368條，判決如主文。
本案經檢察官吳慧蘭到庭執行職務。
中    華    民    國    95    年    6     月    30    日
                  刑事第五庭    審判長法  官  吳  敦
                                      法  官  吳啟民
                                      法  官  張傳栗
以上正本證明與原本無異。
不得上訴。
                                      書記官  何子傑
中    華    民    國    95    年    6     月    30    日
附錄：本案論罪科刑法條全文
刑法第304條第1項
以強暴、脅迫使人行無義務之事或妨害人行使權利者，處3 年以
下有期徒刑、拘役或300 元以下罰金。
刑法第354條
毀棄、損壞前二條以外之他人之物或致令不堪用，足以生損害於
公眾或他人者，處2 年以下有期徒刑、拘役或500 元以下罰金。


司法院資訊處製作；財團法人民間司法改革基金會備份。
